臺灣士林地方法院民事判決　　　　　　 95年度重訴字第216號
原　　　告　乙○○
　　　　　　　　　　　號
訴訟代理人　王勝彥律師
被　　　告　甲○○
訴訟代理人　劉錦勳律師
上列當事人間債務人異議之訴事件，本院於96年8月31日言詞辯
論終結，判決如下：
    主    文
確認原告所有坐落臺北市○○區○○段五小段六九六地號土地應
有部分一萬分之一四二，及其上二○一二建號即門牌號碼臺北市
南港區○○街一四○巷十一弄四號二樓建物，於民國八十五年六
月六日登記之抵押權，所擔保被告對其之新臺幣捌佰萬元債權不
存在。
訴訟費用由被告負擔。
    事實及理由
甲、程序部分
    原告於民國96年6 月8 日言詞辯論期日中變更訴之聲明，將
    原聲明請求撤銷本院95年度執字第15300 號兩造間拍賣抵押
    物事件之強制執行程序，變更為確認原告所有坐落臺北市○
    ○區○○段5 小段696 地號（面積2,312 平方公尺）土地應
    有部分10,000分之142 ，及其上2012建號即門牌號碼臺北市
    南港區○○街140 巷11弄4 號2 樓（面積123.34平方公尺，
    附屬建物面積19.17 平方公尺，權利範圍：全部）建物（前
    揭土地及建物，以下合稱系爭不動產），於85年6 月6 日經
    臺北市松山地政事務所85年南港字第046210號收件所設定之
    普通抵押權（以下稱系爭抵押權），所擔保被告對其之新臺
    幣（以下同）8,000,000 元債權（以下稱系爭債權）不存在
    ，被告未於96年7 月23日言詞辯論期日中表示不同意，仍為
    本案之言詞辯論，遲至96年8 月23日始具狀表示不同意原告
    變更聲明。按被告對於訴之變更無異議而為言詞辯論，依民
    事訴訟法第255 條第2 項規定，應視為同意變更，況原告係
    因本院95年度執字第15300 號強制執行程序業將系爭不動產
    拍定，已無從再撤銷該部分強制執行程序，情事已有變更，
    始以確認債權不存在之聲明取代最初之聲明，依民事訴訟法
    第255 條第1 項第4 款規定，亦應准其為訴之變更。
乙、實體部分
一、原告起訴主張：原告於84年2月21日向訴外人緯山農牧股份
    有限公司（以下稱緯山公司）訂購美國DIAMOND牌2100型雞
    蛋清洗、分級包裝機1台，價金9,000,000 元，雙方立有買
    賣合約書1份，並註明契約有效期間自84年2月21日起至84年
    12月30日止。因緯山公司要求前開買賣價金需有物上擔保，
    原告乃將自己所有系爭不動產，於84年6月16日為緯山公司
    設定普通抵押權，擔保緯山公司對原告前揭洗蛋機之價金債
    權8,000,000元。惟緯山公司於前揭買賣契約有效期間內均
    未交付洗蛋機，嗣則介紹訴外人中央租賃股份有限公司（以
    下稱中央租賃公司）出售美國DIAMOND牌2100型雞蛋清洗、
    分級包裝機1台（以下稱系爭洗蛋機）予原告。緯山公司既
    未於契約有效期間內交付洗蛋機給原告，雙方亦未另行續約
    ，應認前揭洗蛋機買賣契約已失效力，亦即雙方不存在買賣
    契約法律關係，緯山公司對原告已無價金債權。惟緯山公司
    竟在原告不知情之下，於85年5月31日將前揭抵押權讓與被
    告，並於同年6月6日辦妥系爭抵押權移轉登記，被告於95年
    2月間為行使系爭抵押權而聲請取得本院95年拍字第84號民
    事裁定，並據為執行名義向本院民事執行處聲請拍賣系爭不
    動產（95年度執字第15300號）。原告與緯山公司間無債權
    債務關係存在，已如前述，被告實無從自緯山公司受讓系爭
    債權，爰提起本件確認系爭債權不存在之訴等語。並聲明：
    如主文所示。
二、被告則辯稱：原告於84年2月21日係向緯山公司及通益國際
    有限公司（以下稱通益公司）購買系爭洗蛋機，該2公司已
    依約交付系爭洗蛋機給原告，自可對原告主張價金債權。且
    原告於84年5月2日另向緯山公司訂購「美國喬太蛋雞自動化
    籠養系統設備」1棟（以下稱系爭籠養設備），價金9,610,4
    00元，雙方並約定原告須提供不動產為擔保，訂有買賣合約
    書1份為憑，因此原告才為緯山公司設定系爭抵押權，可見
    系爭抵押權擔保範圍包括系爭洗蛋機及系爭籠養設備之價金
    債權在內，而原告未清償該籠養設備價金，其請求確認系爭
    債權不存在亦無理由。再者，緯山公司前為原告擔保對於中
    央租賃公司之系爭洗蛋機價金債務，因原告不清償貨款，以
    致緯山公司遭中央租賃公司執行取償2,055,517元，故緯山
    公司對於原告至少亦有2,055,517元債權，原告主張系爭抵
    押權擔保之債權全部不存在，並無理由等語。並聲明：原告
    之訴駁回。
三、兩造不爭執事項：(一)84年2月21日記載賣方為緯山公司、通
    益公司，原告購買美國DIAMOND牌2100型雞蛋清洗、分級包
    裝機1台之買賣合約書（原證1）形式上之真正。(二)原告於84
    年6 月16日設定普通抵押權予緯山公司之設定契約書（原證
    2） 及緯山公司於85年5 月31日移轉系爭抵押權予被告之移
    轉/ 變更契約書（原證5） 形式上之真正。(三)原告向中央租
    賃公司購買系爭洗蛋機，於85年9 月13日訂立之附條件買賣
    契約書（原證3） 及85年10月15日至屏東縣政府辦理動產擔
    保交易登記之證明書（原證4） 形式上之真正。(四)原告僅有
    自緯山公司或中央租賃公司買到1 台美國DIAMOND 牌2100型
    雞蛋清洗、分級包裝機（即系爭洗蛋機）之事實。(五)被告提
    出發貨傳票（被證4） 上右側「乙○○」3 字係原告所簽之
    事實。本件之爭點：(一)原告主張確認系爭債權全部不存在，
    是否有理由？(二)被告抗辯系爭抵押權擔保標的包括系爭洗蛋
    機及系爭籠養設備之債權，是否有理由？
四、本院得心證之理由：
  (一)原告主張其於84年2月21日向緯山公司訂購美國DIAMOND牌21
    00型雞蛋清洗、分級包裝機1台，價金9,000,000元，雙方立
    有原證1買賣合約書1份，因緯山公司要求前開買賣價金需有
    物上擔保，原告乃將自己所有系爭不動產，於84年6月16 日
    為緯山公司設定普通抵押權，擔保緯山公司對原告前揭洗蛋
    機之價金債權8,000,000元，訂有原證2設定契約書1份，又
    原告於85年9月13日與中央租賃公司訂立原證3附條件買賣契
    約書，向該公司購買系爭洗蛋機1台，雙方並於85年10月15
    日至屏東縣政府辦理動產擔保交易登記，立有原證4證明書
    ，緯山公司則於85年5 月31日將系爭抵押權讓與被告，訂有
    原證5 移轉/ 變更定契約書，並於85年6 月6 日登記等情，
    業據提出買賣合約書影本1 份、土地登記申請書及抵押權設
    定契約書影本各1 份、建物登記謄本及土地登記謄本影本各
    1 份、土地建物他項權利移轉/ 變更契約書影本1 份、附條
    件買賣契約書及臺灣省屏東縣政府動產擔保交易（附條件買
    賣）登記證明書影本各1 份、不動產登記謄本、統一發票影
    本1 份附卷可稽，並為被告所不爭執，應認屬真實。
  (二)原告主張系爭洗蛋機係向中央租賃公司所購買，而其與緯山
    公司所訂立之洗蛋機買賣契約，定有契約有效期間，因緯山
    公司未於該期間內交付洗蛋機，契約已經失效，雙方已無買
    賣契約關係，緯山公司不得向原告主張價金債權，被告亦無
    從由緯山公司受讓系爭債權等語。被告辯稱緯山公司確有將
    系爭洗蛋機交付原告，是原告未付貨款，緯山公司對原告具
    有價金債權云云，並提出切結書影本、發票影本、進口報單
    影本、發貨傳票影本各1 張、支票影本17張、本票影本1 張
    為證。按兩造對於原告僅有自緯山公司或中央租賃公司買到
    1 台美國DIAMOND 牌2100型雞蛋清洗、分級包裝機（即系爭
    洗蛋機）乙節並無爭執，實則，原告亦曾於84年與緯山公司
    、於85年與中央租賃公司分別訂有買賣契約，問題即在原告
    所購得之系爭洗蛋機，究是緯山公司依買賣契約所交付？或
    為中央租賃公司所交付？經查：
    原告於84年2 月21日與緯山公司訂立之洗蛋機買賣契約，
      業約定契約有效期間自84年2月21日起至同年12月30日止
      ，期滿經雙方同意後得另行續約，有兩造不爭執之原證1
      買賣合約書在卷可稽，緯山公司並未於前開有效期間內交
      付系爭洗蛋機，且雙方未再續約，依前揭約定，該洗蛋機
      買賣契約早在84年12月30日已經屆期失效。實則，系爭洗
      蛋機係於85年3月27日始自國外進口，同年4月2日報關，
      同年9月之後才交貨，有被告提出之進口報單影本（被證3
      ）、發貨傳票（被證4）在卷可稽，緯山公司與原告於85
      年之後既已無買賣契約關係，系爭洗蛋機自難認係緯山公
      司依買賣契約所交付。
    原告向中央租賃公司購買系爭洗蛋機，於85年9月13日訂
      立附條件買賣契約書，並於85年10月15日至屏東縣政府辦
      理動產擔保交易登記，有兩造不爭執之附條件買賣契約書
      （原證3）及動產擔保交易證明書（原證4）在卷可稽，足
      認系爭洗蛋機確因與中央租賃公司之買賣契約關係而交予
      原告，故原告嗣亦以系爭洗蛋機為中央租賃公司辦理動產
      擔保登記。
    再查，中央租賃公司於85年12月26日提出由原告及訴外人
      廖世珍、鄒建年、緯山公司、通益公司共同簽發之本票乙
      張（票載發票日85年9月26日，面額10,305,460元），向
      台北地方法院聲請本票裁定，經該院以85年度票字第2731
      1 號裁准後，通益公司曾具狀提起抗告，並於抗告狀中載
      稱：「本票發票人乙○○於民國85年9月26日向中央租賃
      股份有限公司訂購向抗告人轉讓售之美國製鑽石牌洗蛋分
      級包裝機，機型2100型態」等語，業據本院調閱該案卷宗
      查明，顯見系爭洗蛋機確由緯山公司、通益公司先轉售中
      央租賃公司，再由中央租賃公司售予原告，是以，緯山公
      司將系爭洗選機出賣給中央租賃公司，應已獲相當之對價
      ，系爭洗蛋機所有權亦由中央租賃公司取得，再交予原告
      ，從而，緯山公司自不能再向原告請求支付買賣價金。至
      於被告提出經原告簽收之發貨傳票（被證4） ，右上角出
      貨日期固註記為85年9 月12日，惟左下角主管「張」批准
      出貨之簽名，卻附註日期為「10/8」，應指85年10月8 日
      ，有該發貨傳票在卷可稽，已難認系爭洗蛋機係於85年9
      月12日送貨予原告，依該傳票上主管簽名之日期，送達時
      點應在85年10月8 日之後，亦即原告與中央租賃公司簽約
      之後。另參酌通益公司前揭抗告狀所述，應認系爭洗蛋機
      係中央租賃公司售予原告後，指示緯山公司等將系爭洗蛋
      機直接交付原告，尚難以該發貨傳票即為有利於被告之認
      定。至於被告提出85年9 月13日原告簽立之被證1 切結書
      1 紙及支票17張（均影本），內容雖載稱通益公司同意延
      遲兌現原告為預付洗蛋機貨款所交付之發票人鄒建年支票
      17張等語，惟查，系爭洗蛋機業由緯山公司等售予中央租
      賃公司，中央租賃公司再出售原告，已如前述，依常情而
      言，中央租賃公司至85年10月15日辦妥動產擔保交易登記
      後，才會撥付貨款，是以，緯山公司或通益公司於85年9
      月13日應未取得貨款，其就該洗蛋機價金票款與原告有所
      協商，並無特殊之處，實則，緯山公司或通益公司最終並
      未提示前揭鄒建年所簽發之洗蛋機價金支票取款，反足認
      其已自中央租賃公司取得出售系爭洗蛋機之對價，被告欲
      以該切結書與支票證明緯山公司對原告具有系爭債權，實
      不足採。
    緯山公司與原告於84年6月16日簽訂抵押權設定契約書，
      於「聲請登記以外之約定事項」欄載稱：「本設定案係債
      務人以分期付款方式向債權人承購雞蛋清洗分級包裝機設
      備之擔保，於付清全部價款後辦理塗銷。」等語（本院卷
      第26頁），足認該抵押權所擔保範圍，僅限於洗蛋機之價
      金債權而已，依緯山公司與被告於85年5月31日簽訂之土
      地建物他項權利移轉/ 變更契約書「聲請登記以外之約定
      事項」欄所載：「本件係84年收件第2555號抵押權設定之
      移轉登記，作為原契約書之附件其效力同於原契約書。」
      等語（本院卷第39頁），其亦為被告所繼受，足認系爭抵
      押權擔保範圍亦僅限於洗蛋機之價金債權而已。惟緯山公
      司與原告間之洗蛋機買賣契約業已失效，緯山公司對原告
      實際上並不存在洗蛋機之價金債權，均如前述，是以，被
      告亦無從自緯山公司受讓系爭債權，應認原告主張系爭抵
      押權所擔保之系爭債權不存在，應屬有據。
  (三)被告另辯稱抵押權設定契約約定擔保範圍為雞蛋清洗分級包
    裝機「設備」，故系爭抵押權除系爭洗蛋機外，尚應擔保系
    爭籠養設備之價金債權云云。惟查，依被告所繼受緯山公司
    與原告於84年6月16日簽訂之抵押權設定契約書，僅約定擔
    保「雞蛋清洗分級包裝機設備」之價金債權而已，並無任何
    有關系爭籠養設備之記載，業如前述，自難僅因洗蛋機設備
    有「設備」二字，即認為抵押權擔保範圍包括系爭籠養設備
    之價金債權。況依緯山公司註記85年9月12日之發貨傳票（
    被證4）及中央租賃公司85年10月8日統一發票（原證11）之
    記載，出貨項目中，系爭洗蛋機除清洗、分級包裝機體外，
    尚包括熱水器、保溫器等多項周邊配件，將該機體、配件合
    稱雞蛋清洗分級包裝「設備」，並無不可。從而，被告辯稱
    該「設備」即為系爭籠養設備，洵不足採。
  (四)至被告辯稱緯山公司擔保原告對於中央租賃公司之系爭洗蛋
    機價金債務，因原告未清償，以致緯山公司遭中央租賃公司
    聲請強制執行取償2,055,517元，故緯山公司至少對於原告
    有前開金額之債權，被告仍得據以行使系爭抵押權云云。經
    查，中央租賃公司雖曾依台灣台北地方法院85年度票字第27
    311 號本票裁定，於台灣台南地方法院86年度執字第4272號
    對通益公司強制執行，取償2,055,517 元（並未對緯山公司
    強制執行），有該執行案改發之債權憑證可稽，然其係因通
    益公司擔任本票之共同發票人所致，尚無從認其係居於保證
    之地位。況被告自緯山公司所受讓之系爭抵押權，債權人為
    緯山公司，並非通益公司，且系爭抵押權僅擔保原告以分期
    付款方式向緯山公司承購系爭洗蛋機之價金債務，已如前述
    ，緯山公司縱因保證關係而取得對原告之債權，亦非系爭抵
    押權所擔保之對象，應認被告所辯，仍無可採。
五、綜上，原告主張與緯山公司間洗蛋機買賣契約已失效，緯山
    公司對原告並無價金債權，被告雖自緯山公司受讓系爭抵押
    權，然並無受讓擔保系爭債權之餘地，爰請求確認系爭債權
    不存在，為有理由，應予准許。
六、本件事證已臻明確，兩造其餘主張、陳述及所提之證據，經
    審酌後認均與本院前揭判斷不生影響，爰不一一詳述，附此
    敘明。
七、訴訟費用負擔之依據：民事訴訟法第78條。
中　　華　　民　　國　　96　　年　　9　　 月　　17　  日
                  民事第一庭  法  官  高愈杰
以上正本證明與原本無異。
如對本判決上訴須於判決送達後20日內向本院提出上訴狀。
中　　華　　民　　國　　96　　年　　9 　　月　　20　　日
                              書記官  高楚安
